---
title: "Plasmólisis en catáfilas de cebolla (*Alium cepa*)"
output:
 html_document:
   toc: true
   toc_depth: 5
   toc_float:
     collapsed: false
     smooth_scroll: true
---

# Introducción

En un ensayo de laboratorio (estudio experimental) se quiere conocer si la influencia de los factores fijos cuantitativos *tiempo* y *concentración* influyen en el *número de células plasmolizadas* en catáfilas de cebolla.

# Objetivo

Poder identificar, a partir de los datos obtenidos en el TP n°1,  el diseño experimental, las variables, su estadística descriptiva y los modelos posibles y su significancia.

# Planteo del diseño experimental

¿Cuál es el objetivo?

¿Cuál es la unidad experimental?

¿Manipulativo/experimental **o** Mensurativo/observacional?

Hay aleatorización en la asignación de tratamientos -> **manipulativo**
Hay aleatorización en la selección de las unidades experimentales -> **mensurativo**

¿Cuáles son las variables explicativas?¿Fijas o aleatorias?¿Naturaleza de cada una?

¿Cuál es la variable respuesta/dependiente?¿Cual es su naturaleza?¿Cuál es su distribución de probabilidades?

Tipo de análisis estadístico:
Cualitativa -> anova
Cuantitativa -> regresión
Cualitativa * Cuantitativa -> regresión categórica
Cuantitativa * Cuantitativa -> regresión múltiple
Cualitativa * Cualitativa -> factorial

¿Hay alguna estrutura de agregación jerarquica de agrupación de datos, interacción, falta de independencia?

# Revisión estadística del estudio

Tipo de estudio: *experimental/manipulativo* 

Variables explicativas o independientes: *tiempo* y *concentración NaCl*
*tiempo*: cuantitativa continua. Fija.
*concentración NaCl*: cuantitativa continua. Fija.

Variable respuesta o dependiente: N° de célualas plasmolizadas.  (*La variable respuesta corresponde a una distribución Poisson, a efectos didácticos se acepta una distribución Normal*).

Tipo de análisis: regresión lineal simple, regresión lineal múltiple, regresión categórica.

# Análisis de regresión:

* **Valor p**: el valor p del análisis de regresión explica si se rechaza o no la H0 de que no hay regresión. Si es < a 0,05 se rechaza y entonces concluimos que hay regresión.

* **Coeficiente de determinación** (R²) es una medida descriptiva de la bondad de ajuste del modelo, es decir cuan bien se ajusta la recta a los valores observados. Es el porcentaje o fracción de variación total explicada por el modelo. Va de 0 a 1. Básicamente mide que tan bueno es el modelo. Es decir cuanto del error aleatorio es reducido por el modelo o de otra forma cuanta varianza es explicada por el modelo. Es la suma de cuadrados del error sobre la suma de cuadrados del total. Un valor alto de R² implica la existencia de una relación entre X e Y, pero no demuestra que haya relación causa-efecto. En resumen, indica la proporción de la variación total de Y que puede ser explicada por la dependencia lineal con X.

Influye el tamaño muestral y el número de variables explicativas del modelo, por eso: 

* **R² ajustado**  se utiliza para comparar modelos pero incluye penalización por la cantidad de datos observados y el número de variables independientes incluidas al modelo. A menos muestras y más X incluidas más penalización.

Se puede realizar pruebas de significancia de los coeficientes o también llamados pruebas de hipótesis.

* La raíz cuadrada del coeficiente de determinación (R²) se denomina **coeficiente de correlación de Pearson** (R). Va de -1 a 1. Este se usa para comparar dos variables (cuantitativas) midiendo el ajuste lineal. Es el grado de asociación lineal entre dos variables X e Y.



```{r, echo=FALSE, include=FALSE}
knitr::opts_chunk$set(warning = FALSE, message = FALSE, echo = FALSE)

# si los paquetes no estan, ir a packages y cargarlo donde dice install

library(dplyr) # Para hacer tabla de promedios
library(ggplot2) # Para hacer gráficos

setwd("C:/Users/um/Desktop/Rwd")

```

# Tabla de datos
```{r, echo=FALSE, fig.align='center', fig.asp=0.4, fig.width=10, fig.height=8}
knitr::opts_chunk$set(warning = FALSE, message = FALSE, echo = FALSE)
concentracionf<-c("0","0,8","0,8","0,8","5","5","10","10")
concentracion<-c(0,0.8,0.8,0.8,5,5,10,10)
tiempo<-c(25, 5, 18, 38, 8, 20, 10, 30)
celulas<-c(1,0,2,5,12,17,18,28)
data<-data.frame(concentracion,tiempo, celulas)
data$concentracionf<-as.factor(data$concentracion)
data
# str(data)
data$concentracionf<-factor(data$concentracion,levels=c("0","0.8", "5","10"))
```

## Gráfico de dispersión
```{r, echo=FALSE, fig.align='center', fig.asp=0.4, fig.width=10, fig.height=8}
knitr::opts_chunk$set(warning = FALSE, message = FALSE, echo = FALSE)

p<-ggplot(data, aes(x =tiempo, y = celulas)) +
  geom_point(aes(), size=5)+
  xlab("Tiempo (mim)") +  ylab("N° de células plasmolizadas") +
  ggtitle("Conteo de células plasmolizadas con NaCl a través del tiempo")+
  theme(panel.grid.major.x = element_blank())+
  theme(legend.position = "none")+
  theme_classic()
p
```

# Modelos

¿Qué es un modelo?
Es una representación de la variable respuesta como función de la/s variable/s explicativa/s.
Permite contrastar las predicciones del investigador con las mediciones/observaciones del estudio.

## Modelo nulo:

Sin variables explicativas
```{r, echo=FALSE, fig.align='center', fig.asp=0.4, fig.width=10, fig.height=8}
knitr::opts_chunk$set(warning = FALSE, message = FALSE, echo = FALSE)
#Modelo 0: nulo

m0<-lm(celulas ~ 1, data)

g0<-p + geom_hline(yintercept = mean(data$celulas), color="red3", size=1.5)
g0
```

### Media:
```{r, echo=FALSE, fig.align='center', fig.asp=0.4, fig.width=10, fig.height=8}
knitr::opts_chunk$set(warning = FALSE, message = FALSE, echo = FALSE)
mean(data$celulas)
```

```{r, echo=FALSE, fig.align='center', fig.asp=0.4, fig.width=10, fig.height=8}
knitr::opts_chunk$set(warning = FALSE, message = FALSE, echo = FALSE)

plot0<-ggplot(data = data, aes(m0$fitted.values, m0$residuals)) +
  geom_point() +
  geom_smooth(color = "firebrick", se = FALSE) +
  geom_hline(yintercept = 0) +
  theme(legend.position = "none")+
  theme_classic()
plot0
```
El modelo nulo implica a la variable respuesta y su explicativa es sólo una constante. En este caso la media. Este modelo nulo no nos sirve para explicar.

### R²
```{r, echo=FALSE, fig.align='center', fig.asp=0.4, fig.width=10, fig.height=8}
knitr::opts_chunk$set(warning = FALSE, message = FALSE, echo = FALSE)
summary(m0)$r.squared
```

## Modelo 1:

Sólo con VE tiempo
```{r, echo=FALSE, fig.align='center', fig.asp=0.4, fig.width=10, fig.height=8}
knitr::opts_chunk$set(warning = FALSE, message = FALSE, echo = FALSE)
#Modelo 1:
m1<-lm(celulas ~ tiempo, data)

g1 <- p + geom_smooth(method = "lm", se = FALSE, color="red3", size=1.5)
g1
```

```{r, echo=FALSE, fig.align='center', fig.asp=0.4, fig.width=10, fig.height=8}
knitr::opts_chunk$set(warning = FALSE, message = FALSE, echo = FALSE)

plot1<-ggplot(data = data, aes(m1$fitted.values, m1$residuals)) +
  geom_point() +
  geom_smooth(color = "firebrick", se = FALSE) +
  geom_hline(yintercept = 0) +
  theme_bw()
plot1

```

### R²
```{r, echo=FALSE, fig.align='center', fig.asp=0.4, fig.width=10, fig.height=8}
knitr::opts_chunk$set(warning = FALSE, message = FALSE, echo = FALSE)
summary(m1)$r.squared
```

## Modelo 2:

Sólo con VE concentración
```{r, echo=FALSE, fig.align='center', fig.asp=0.4, fig.width=10, fig.height=8}
knitr::opts_chunk$set(warning = FALSE, message = FALSE, echo = FALSE)
m2<-lm(celulas ~ concentracion, data)

```

```{r, echo=FALSE, fig.align='center', fig.asp=0.4, fig.width=10, fig.height=8}
knitr::opts_chunk$set(warning = FALSE, message = FALSE, echo = FALSE,global.device = TRUE)

r<-ggplot(data, aes(x =concentracion, y = celulas)) +
  geom_point(aes(), size=5)+
  xlab("Concentración de NaCl (g/100ml)") +  ylab("N° de células plasmolizadas") +
  ggtitle("Conteo de células plasmolizadas a distintas concentraciones de NaCl")+
  theme(panel.grid.major.x = element_blank())+
  theme_classic()

g2 <- r + geom_smooth(method = "lm", se = FALSE, color="red3", size=1.5)
g2

```

```{r, echo=FALSE, fig.align='center', fig.asp=0.4, fig.width=10, fig.height=8}
knitr::opts_chunk$set(warning = FALSE, message = FALSE, echo = FALSE)
plot2<-ggplot(data = data, aes(m2$fitted.values, m2$residuals)) +
  geom_point() +
  geom_smooth(color = "firebrick", se = FALSE) +
  geom_hline(yintercept = 0) +
  theme(legend.position = "none")+
  theme_classic()
plot2
```

### R²
```{r, echo=FALSE, fig.align='center', fig.asp=0.4, fig.width=10, fig.height=8}
knitr::opts_chunk$set(warning = FALSE, message = FALSE, echo = FALSE)
summary(m2)$r.squared
```

## Modelo 3:

Aditivo 
```{r, echo=FALSE, fig.align='center', fig.asp=0.4, fig.width=10, fig.height=8}
knitr::opts_chunk$set(warning = FALSE, message = FALSE, echo = FALSE)

m3<-lm(celulas ~ concentracion + tiempo, data)

plot3<-ggplot(data = data, aes(m3$fitted.values, m3$residuals)) +
  geom_point() +
  geom_smooth(color = "firebrick", se = FALSE) +
  geom_hline(yintercept = 0) +
  theme(legend.position = "none")+
  theme_classic()
plot3

```

### R²
```{r, echo=FALSE, fig.align='center', fig.asp=0.4, fig.width=10, fig.height=8}
knitr::opts_chunk$set(warning = FALSE, message = FALSE, echo = FALSE)
summary(m3)$r.squared
```

## Modelo 4:

Con interacción
```{r, echo=FALSE, fig.align='center', fig.asp=0.4, fig.width=10, fig.height=8}
knitr::opts_chunk$set(warning = FALSE, message = FALSE, echo = FALSE)
#Modelo 4:
m4<-lm(celulas ~ concentracion * tiempo, data)

s<-ggplot(data, aes(x =concentracion, y = celulas, color=tiempo)) +
  geom_point(aes(), size=5)+
  xlab("Concentración de NaCl (g/100ml)") +  ylab("N° de células plasmolizadas") +
  # ggtitle("Conteo de células plasmolizadas a distintas concentraciones de NaCl")+
  theme(legend.position = "none")+
  theme_classic()
g4 <- s + geom_smooth(method = "lm", se = FALSE, color="red3", size=1.5)
g4
```

```{r, echo=FALSE, fig.align='center', fig.asp=0.4, fig.width=10, fig.height=8}
knitr::opts_chunk$set(warning = FALSE, message = FALSE, echo = FALSE)
plot4<-ggplot(data = data, aes(m4$fitted.values, m4$residuals)) +
  geom_point() +
  geom_smooth(color = "firebrick", se = FALSE) +
  geom_hline(yintercept = 0) +
  theme_bw()
plot4
```

### R²
```{r, echo=FALSE, fig.align='center', fig.asp=0.4, fig.width=10, fig.height=8}
knitr::opts_chunk$set(warning = FALSE, message = FALSE, echo = FALSE)
summary(m4)$r.squared
```

```{r, echo=FALSE, fig.align='center', fig.asp=0.4, fig.width=10, fig.height=8}
knitr::opts_chunk$set(warning = FALSE, message = FALSE, echo = FALSE)

# library(gridExtra)
# grid.arrange(g0 , plot0 , g1 , plot1, g2, plot2, g4, plot3 , g4 , plot4 , ncol = 2)

```

# Elección del modelo
```{r, echo=FALSE, fig.align='center', fig.asp=0.4, fig.width=10, fig.height=8}
knitr::opts_chunk$set(warning = FALSE, message = FALSE, echo = FALSE)
AIC(m0,m1,m2,m3,m4)
```

Existen distintos métodos de comparación de modelos. Un ejemplo es el criterio de información de Akaike (AIC) el cuál tiene en cuenta la bondad de ajuste y la complejidad del modelo (cantidad de parámetros estimados).

Para éste ejemplo es mejor modelo es el m4 (idem m5). Si bien es el más complejo, esa complejidad se justifica por un mejor ajuste.

# Resultados


```{r, echo=FALSE, fig.align='center', fig.asp=0.4, fig.width=10, fig.height=8}
knitr::opts_chunk$set(warning = FALSE, message = FALSE, echo = FALSE)
# anova(m4)
```

## Intérvalo de confianza
```{r, echo=FALSE, fig.align='center', fig.asp=0.4, fig.width=10, fig.height=8}
knitr::opts_chunk$set(warning = FALSE, message = FALSE, echo = FALSE)
confint(m4)
```

## R²
```{r, echo=FALSE, fig.align='center', fig.asp=0.4, fig.width=10, fig.height=8}
knitr::opts_chunk$set(warning = FALSE, message = FALSE, echo = FALSE)
summary(m4)$r.squared
```

## R² ajustado
```{r, echo=FALSE, fig.align='center', fig.asp=0.4, fig.width=10, fig.height=8}
knitr::opts_chunk$set(warning = FALSE, message = FALSE, echo = FALSE)
summary(m4)$adj.r.squared
```
